ACORDAO-COMPLETO-2281947

ACÓRDÃO 1625/2019 ATA 25/2019 - PLENÁRIO

VISTOS, relatados e discutidos estes autos de embargos de declaração opostos por Gustavo Adolfo Andrade de Sá, Luiz Clark Soares Maia e Inácio Bento de Morais Júnior, os dois primeiros funcionários do Departamento Nacional de Infraestrutura de Transporte (Dnit) e o último do Departamento de Estrada e Rodagem da Paraíba (DER-PB) , em face do Acórdão 860/2017-TCU-Plenário;
ACORDAM os ministros do Tribunal de Contas da União, reunidos em sessão do Plenário, ante as razões expostas pelo relator, em:
9.1. conhecer dos embargos de declaração opostos pelos Srs. Luiz Clark Soares Maia e Inácio Bento de Morais Júnior, com fulcro nos arts. 32 e 34 da Lei 8443/1992, para, no mérito, rejeitá-los;
9.2. conhecer dos embargos de declaração opostos pelo Sr. Gustavo Adolfo de Sá, com fulcro nos arts. 32 e 34 da Lei 8443/1992, para, no mérito, acolhê-los parcialmente, de modo a alterar o valor da multa que lhe foi aplicada por meio do subitem 9.6. do Acórdão 1387/2014-TCU-Plenário para R$ 3.000 (três mil reais) ;
9.3. dar ciência desta deliberação aos embargantes.

Embargos de declaração contra acórdão que conheceu dos pedidos de reexame, para, no mérito, negar-lhes provimento.

Departamento Nacional de Infraestrutura de Transportes.

3. Recorrentes: Gustavo Adolfo Andrade de Sá (XXX.953.084-XX); Luiz Clark Soares Maia (XXX.065.774-XX); Inácio Bento de Morais Junior (XXX.876.594-XX).

13.1. Ministros presentes: José Mucio Monteiro (Presidente), Walton Alencar Rodrigues, Benjamin Zymler, Raimundo Carreiro, Ana Arraes e Bruno Dantas.
13.2. Ministros-Substitutos convocados: Augusto Sherman Cavalcanti (Relator) e Marcos Bemquerer Costa.
13.3. Ministros-Substitutos presentes: André Luís de Carvalho e Weder de Oliveira.

ACORDAO-COMPLETO-2434741

Acórdão de Relação 2662/2020 - Plenário

Acórdão de Relação

ACORDAO-COMPLETO-2415545

Acórdão de Relação 1597/2020 - Plenário

ACORDAO-COMPLETO-2373292

Acórdão de Relação 2121/2019 - Plenário

AUGUSTO SHERMAN

Ministro Vital do Rêgo.

Trata-se de embargos de declaração opostos por Gustavo Adolfo Andrade de Sá (peça 212) , Superintendente do Dnit/PB, Luiz Clark Soares Maia (peça 213) , substituto do primeiro, e Inácio Bento de Morais Júnior (peça 214) , dirigente do Departamento de Estrada e Rodagem da Paraíba, em face do Acórdão 860/2017-TCU-Plenário, que conheceu dos pedidos de reexame contra o Acórdão 1387/2014-TCU-Plenário, para, no mérito, negar-lhes provimento.
Por meio dessa primeira decisão, Acórdão 1387/2014-TCU-Plenário, o Tribunal decidiu aplicar aos srs. Gustavo Adolfo Andrade de Sá e Luiz Clark Soares Maia multa de R$ 10.000,00, por sonegação de documentos e omissão de informações à equipe de fiscalização deste Tribunal, e ao sr. Inácio Bento de Morais Júnior multa de R$ 20.000,00, pela coordenação deficiente das obras, caracterizada pela aceitação, medição e pagamento da execução de serviços com qualidade deficiente, bem como pela preterição de empresa supervisora em favor da utilização de recursos do próprio DER/PB, sem que esse órgão demonstrasse efetiva capacidade para realizar os trabalhos de controle das obras.
Nesta fase processual, os responsáveis retornam aos autos para apresentar embargos de declaração contra o acórdão que negou provimento aos pedidos de reexame.
O sr. Gustavo Adolfo Andrade de Sá argumenta, em síntese, que a decisão teria sido omissa, "na medida em que alguns elementos de prova e teses essenciais à demonstração da ausência do elemento subjetivo do ilícito administrativo não foram apreciados", conduzindo o julgamento para conclusão equivocada. Por esta razão, retoma argumentos anteriormente apresentados.
O embargante alega que o oficio de requisição encaminhado a ele [Ofícios 02- 214/2011 e 04-214/2011] "não se referia especificamente nem ao levantamento deflectométrico realizado pelo DNIT em 2009, nem ao estudo de pavimento realizado pelo DER/PB, tampouco aos estudos do CREMA - 2ª Etapa". Pelo contrário, o ofício teria feito referência apenas ao PT 26.782.1459.1236.0025-2011 e solicitado, de forma genérica: "laudos de análise da situação do pavimento da BR-230/PB - segmento: João Pessoa - Campina Grande, emitidos com base em ensaios de LVC, IRI e Deflexão (os mais recentes disponíveis) ".
Acrescenta que:
Muito embora a equipe técnica do TCU tenha aludido à possibilidade de que o ofício fosse respondido com a entrega de levantamento deflectométrico realizado pelo DNIT em 2009 ou do estudo de pavimento realizado pelo DER/PB ou ainda dos estudos preliminares do CREMA - 2ª Etapa, olvida que o oficio encaminhado indicava expressamente o PT 26.782.1459.1236.0025-2011, e que nenhum dos estudos mencionados vinculavam-se especificamente ao aludido plano de trabalho.
O recorrente pondera que não se aplicariam a ele as circunstâncias apontadas com relação ao Sr. Luiz Clark, as quais indicariam que aquele gestor tinha ciência da existência de outros estudos além dos apresentados. Conforme levantado, o Sr. Luiz Clark assinou estudo elaborado pelo DER/PB e figurou como fiscal do Contrato PP - Processo 000023/2009-00, que tinha por objeto a elaboração de projeto básico e executivo de engenharia para as obras de restauração da rodovia BR - 230/PB - CREMA -2ª etapa, fatos que demonstrariam que esse gestor tinha conhecimento dos estudos, mas não os forneceu.
Ressalva que, conforme demonstraria a Portaria 833/2011, de 23/8/2011, anexada:
"a responsabilidade pela consolidação e análise dos dados utilizados no projeto do CREMA 2ª Etapa era do Dnit/Sede, de modo que o Dnit/PB não dispunha dos documentos requeridos pela auditoria e, ainda que os possuísse, não lhe havia sido outorgada competência para tratar de matéria vinculada às atribuições funcionais do Dnit/Sede.
Para ele, corrobora essa afirmação o fato do Dnit/Sede ter destacado uma equipe própria de analistas lotados em Brasília para realizar vistoria, no intuito de confrontar em campo alguns aspectos do estudo realizado pela empresa Projemax, o que denotaria a ausência de autonomia gerencial e operacional da Superintendência da Paraíba para consolidar os dados e emitir/aprovar os pareceres que seriam chancelados pela Portaria 833/2011.
O sr. Gustavo Adolfo de Sá ainda alega que não houve obstrução aos trabalhos da equipe de auditoria, já que os estudos do CREMA 2ª Etapa foram efetivamente entregues pelo Dnit-Sede. Reclama que não teriam sido considerados os precedentes do TCU mencionados no pedido de reexame, acerca da desnecessidade de penalização dos gestores em casos análogos, e pede que, acaso não sejam acolhidos os argumentos lançados, sejam ponderadas as circunstâncias atenuantes para reduzir o valor da multa imputada.
O sr. Luiz Clark Soares Maia, também multado pelo não atendimento à solicitação do TCU, apresenta argumentos bem similares aos do sr. Gustavo Adolfo de Sá. Acrescenta que a unidade técnica não considerou o fato de que a atuação do embargante como fiscal do Contrato PP - Processo 000023/2009-00 restringiu-se ao segmento 1, situado no km 84,1, na unidade de SantaRita/PB, onde esteve lotado, razão pela qual não poderia ter conhecimento dos resultados do CREMA-2ª Etapa, como teria sido presumido no acórdão embargado.
Já o sr. Inácio Bento de Morais Júnior alega, em suma, que não lhe cabe punição alguma no que diz respeito ao Lote 3, haja vista a obra ter sido concluída em 2001, enquanto a nomeação e posse do gestor se deu em janeiro de 2003, "não tendo ele participado em nada do procedimento referente ao lote, não tendo contratado nem sido ordenador de despesas dessa etapa".
Argumenta que, embora o TCU tenha afirmado que ele poderia ter agido na cobrança de medidas corretivas junto à empresa Via Engenharia S.A., dentro do prazo de garantia de 5 anos, sua responsabilidade em relação ao Lote 3 deve ser excluída, "visto que os serviços de manutenção preventiva executados no Lote 3 foram levantados em 2007 e executados somente em 2008, sete anos depois de sua conclusão, fora, portanto, do período de garantia".
Pede que seja decretada a anulação da penalidade imposta e sua exclusão da condição de responsável pelos atos apurados nos autos e, na remota hipótese de não exclusão da pena, seja reduzida em muito a importância arbitrada.
É o relatório.

não há.

Não atuou.

EMBARGOS DE DECLARAÇÃO. CONHECIMENTO. TENTATIVA DE REDISCUTIR O MÉRITO. CONTRADIÇÃO PONTUAL. PROVIMENTO PARCIAL. REDUÇÃO DO VALOR DA MULTA DE UM DOS RESPONSÁVEIS. MANTIDOS OS DEMAIS DISPOSITIVOS DO ACÓRDÃO EMBARGADO.

RELATÓRIO DE AUDITORIA (RA)

não atuou.

Atuo nos presentes autos com fundamento no art. 27-A da Resolução-TCU 175/2005, tendo em vista haver sido designado, por meio da Portaria-TCU 212, de 3/7/2019, substituto do eminente Ministro Vital do Rêgo.
Cuidam os autos, nesta fase processual, de embargos de declaração opostos por Gustavo Adolfo Andrade de Sá, Luiz Clark Soares Maia e Inácio Bento de Morais Júnior, os dois primeiros funcionários do Departamento Nacional de Infraestrutura de Transporte (Dnit) e o último do Departamento de Estrada e Rodagem da Paraíba (DER-PB) , em face do Acórdão 860/2017-TCU-Plenário, que conheceu dos pedidos de reexame contra o Acórdão 1387/2014-TCU-Plenário, para, no mérito, negar-lhes provimento.
As decisões foram prolatadas em razão de auditoria realizada, em 2011, nas obras de adequação da BR - 230/PB, no trecho entre João Pessoa e Campina Grande, no Estado da Paraíba. Os serviços incluíam a restauração da pista já existente e sua duplicação. Três irregularidades foram identificadas à época: serviços executados com qualidade deficiente, fiscalização deficiente e obstrução ao livre exercício da fiscalização do TCU, por não terem sido entregues documentos solicitados.
Quando da decisão de mérito, por meio do Acórdão 1387/2014-TCU-Plenário, o Tribunal decidiu aplicar aos srs. Gustavo Adolfo Andrade de Sá e Luiz Clark Soares Maia multa de R$ 10.000,00, por sonegação de documentos e omissão de informações à equipe de fiscalização deste Tribunal, e multa de R$ 20.000,00 ao sr. Inácio Bento de Morais Júnior, pela coordenação deficiente das obras, caracterizada pela aceitação, medição e pagamento da execução de serviços com qualidade deficiente, bem como pela preterição de empresa supervisora em favor da utilização de recursos do próprio DER/PB, sem que esse órgão demonstrasse efetiva capacidade para realizar os trabalhos de controle das obras.
No pedido de reexame, os recorrentes intentaram afastar as penalidades que lhes foram imputadas. Suas alegações foram devidamente analisadas, tendo o Tribunal decidido que os argumentos não eram suficientes para retificar a decisão recorrida. Assim os recursos desses responsáveis foram conhecidos e, no mérito, tiveram provimento negado.
Agora, os mesmos gestores retornam aos autos para apresentar embargos de declaração. De início, conheço-os, uma vez preenchidos os requisitos processuais aplicáveis à espécie recursal, nos termos do art. 287 do Regimento Interno do TCU. No mérito, proponho rejeitar os embargos de declaração opostos pelos Srs. Inácio Bento de Morais Júnior e Luiz Clark Soares Maia e acatar parcialmente os argumentos do sr. Gustavo Adolfo de Sá, pelos motivos que passo a expor.
Em suma, o sr. Inácio Bento de Morais Júnior alega que não lhe cabe punição alguma no que diz respeito ao Lote 3, pois a obra teria sido concluída em 2001, enquanto sua nomeação e posse teriam ocorrido em janeiro de 2003. Registra que, embora o TCU tenha afirmado que ele poderia ter agido na cobrança de medidas corretivas junto à empresa Via Engenharia S.A., dentro do prazo de garantia de 5 anos, sua responsabilidade em relação a esse lote deve ser excluída, "visto que os serviços de manutenção preventiva executados no Lote 3 foram levantados em 2007 e executados somente em 2008, sete anos depois de sua conclusão, fora, portanto, do período de garantia".
Destaco, inicialmente, que, embora os argumentos do recorrente restrinjam-se ao Lote 3, as falhas que deram origem às condenações foram identificadas também no Lote 2 da obra. O sr. Inácio Bento de Morais Júnior, em específico, foi responsabilizado pela aceitação, medição e pagamento da execução de serviços com qualidade deficiente, entre 31/12/2005 a 27/2/2009, período em que parte das obras do Lote 2 estava em execução. Consoante trecho do voto que embasou o Acórdão 860/2017-TCU-Plenário:
11. As condutas pelas quais foram responsabilizados ocorreram na gestão dos Convênios PG 169/97 e TT 375/05. No âmbito do primeiro, foi firmado o Contrato PJ 7/99, que tinha como objeto a execução das obras de duplicação e restauração dos Lotes 1 e 3 e apenas de restauração, sem duplicação, do Lote 2. No âmbito do segundo convênio, foi firmado o Contrato PJ 41/06, que tinha como objeto a execução das obras de duplicação do Lote 2. A degradação precoce da condição estrutural da rodovia foi identificada, especialmente nos Lotes 2 e 3, a partir dos resultados de avaliações estruturais realizadas pelo DER/PB, em 2007, e pelo Dnit, em 2009, quando da elaboração de projeto de restauração e manutenção do trecho, no âmbito da 2ª etapa do Programa de Restauração e Manutenção de Rodovias (Crema 2ª etapa) .
12. O Sr. Expedito Leite da Silva esteve no cargo de Superintendente Regional do Dnit entre 31/12/2005 e 1º/4/2010, época em que parte das obras do Lote 2 estava em execução. Logo, o fato de o ajuste ter sido finalizado após sua saída do cargo, por si só, não é suficiente para afastar sua responsabilização, pois deveria ele ter agido quando da vigência do ajuste. Relembro que cabia ao Dnit, como concedente, a fiscalização do objeto conveniado, ainda que o controle da qualidade das obras estivesse sob a responsabilidade do DER/PB, convenente.
13. Já o Sr. Inácio Bento de Morais Junior, à época Superintendente do DER/PB, foi responsabilizado pela aceitação, medição e pagamento da execução de serviços com qualidade deficiente, no período de 31/12/2005 a 27/2/2009. Pelas mesmas razões do item anterior, não é possível afastar sua responsabilidade. A recusa dos serviços com qualidade deficiente deveria ter sido feita ainda durante a gestão dos contratos. Ademais, a auditoria constatou que a entidade optou por utilizar recursos próprios para a fiscalização dos contratos, sem que houvesse efetiva capacidade para realizar os trabalhos de controle das obras.
14. Como visto, restam bem demonstradas nos autos as falhas de execução ocorridas nas obras da BR - 230/PB. Além dos mencionados relatórios do DER/PB e do Dnit, foi realizada a avaliação estrutural dos trechos pela empresa Projemax Engenharia e Consultoria Ltda, cujos resultados confirmaram as irregularidades. 
15. Não se pode negar que o excesso de peso, rotineiro em nossas estradas, tenha acelerado o processo de degradação. Mas estão disponíveis evidências de que as especificações de projeto também não foram seguidas. Menciono as altas deflexões do pavimento, indicativas de falhas estruturais da obra, acarretadas pelo aceite da execução deficiente das camadas do pavimento e da drenagem do subleito. As falhas são apontadas nos levantamentos realizados, em 2001, pelo Instituto Alberto Luiz Coimbra de Pós-Graduação e Pesquisa de Engenharia (COPPE/UFRJ) , em 2004, pelo mestrando e engenheiro Fabiano Pereira Cavalcante, em 2007, pelo próprio DER/PB, e, em 2009, pelo Projemax Engenharia e Consultoria Ltda.
16. São descabidos, portanto, os argumentos de que não houve falha no acompanhamento e na fiscalização da obra auditada e de que a degradação precoce dos trechos da rodovia se deu exclusivamente em virtude do intenso fluxo de veículos e da falha de controle de suas cargas, razões pelas quais considero que tais argumentos não são suficientes para retificar a decisão recorrida. (grifos acrescidos) 
Caberia, portanto, ao Sr. Inácio Bento de Morais Junior, à época Superintendente do DER/PB, responsável pela supervisão das obras, adotar, durante a vigência dos contratos, no caso daqueles ajustes que ainda não estavam encerrados, a exemplo do Lote 2, providências objetivando a correção das irregularidades apontadas. Para os contratos já encerrados, a exemplo do Lote 3, poderia o gestor, dentro do prazo de vigência da garantia contratual, exigir da empresa a correção das falhas identificadas, como sugeriu a equipe técnica. Sendo assim, não vejo nos elementos trazidos pelo embargante razão para retificar a decisão anterior.
Os srs. Gustavo Adolfo de Sá e Luiz Clark Soares Maia, multados pelo não atendimento à solicitação do TCU, alegam, em síntese, que a decisão teria sido omissa, "na medida em que alguns elementos de prova e teses essenciais à demonstração da ausência do elemento subjetivo do ilícito administrativo não foram apreciados", conduzindo o julgamento para conclusão equivocada. Retomaram, por esta razão, argumentos anteriormente apresentados.
De acordo com os embargantes, os ofícios de requisição encaminhados [Ofícios 02- 214/2011 e 04-214/2011] teriam feito referência ao Plano de Trabalho (PT) 26.782.1459.1236.0025-2011 e solicitado os documentos, de forma genérica, sem se referir, especificamente, ao levantamento deflectométrico realizado pelo DNIT em 2009, ou ao estudo de pavimento realizado pelo DER/PB, ou aos estudos do CREMA - 2ª Etapa. Advertem que nenhum desses estudos vinculava-se ao aludido plano de trabalho, citado nos ofícios de requisição.
Ambos afirmam que não houve obstrução aos trabalhos da equipe de auditoria, já que os estudos do CREMA 2ª Etapa foram efetivamente entregues pelo Dnit-Sede e esclarecem que, conforme demonstraria a Portaria 833/2011, de 23/8/2011, anexada:
a responsabilidade pela consolidação e análise dos dados utilizados no projeto do CREMA 2ª Etapa era do Dnit/Sede, de modo que o Dnit/PB não dispunha dos documentos requeridos pela auditoria e, ainda que os possuísse, não lhe havia sido outorgada competência para tratar de matéria vinculada às atribuições funcionais do Dnit/Sede.
Os embargantes ainda reclamam que não teriam sido considerados os precedentes do TCU mencionados no pedido de reexame, acerca da desnecessidade de penalização dos gestores em casos análogos, e pedem que, acaso não sejam rejeiidos os argumentos lançados, sejam ponderadas as circunstâncias atenuantes para reduzir o valor das multas imputadas.
Individualmente, o sr. Gustavo Adolfo de Sá pondera que não se aplicariam a ele as circunstâncias apontadas com relação ao Sr. Luiz Clark, as quais indicariam que aquele gestor tinha ciência da existência de outros estudos além dos apresentados. Conforme levantado, o Sr. Luiz Clark assinou estudo elaborado pelo DER/PB e figurou como fiscal do Contrato PP - Processo 000023/2009-00, que tinha por objeto a elaboração de projeto básico e executivo de engenharia para as obras de restauração da rodovia BR - 230/PB - CREMA - 2ª etapa, fatos que demonstrariam que esse gestor tinha conhecimento dos estudos, mas não os forneceu.
Já o sr. Luiz Clark Soares Maia acrescenta que a unidade técnica não considerou o fato de que sua atuação como fiscal do Contrato PP - Processo 000023/2009-00 restringiu-se ao segmento 1, situado no km 84,1, na unidade de SantaRita/PB, onde esteve lotado, razão pela qual não poderia ter conhecimento dos resultados do CREMA-2ª Etapa, como teria sido presumido no acórdão embargado.
Inicialmente, esclareço que a entrega, posterior, dos documentos que haviam sido solicitados não se presta a afastar a irregularidade, mesmo porque o fornecimento foi realizado por outra unidade do Dnit. Quanto a esse fato, em sendo a responsabilidade pela guarda e entrega de tais estudos da sede, em Brasília, deveriam aqueles representantes do Dnit/PB ter prestado tal justificativa quando foi feita a solicitação.
Todavia, os embargantes se limitaram a informar que "o controle de qualidade desses convênios ficou totalmente a cargo do DER/PB, o qual reportava em seus 'relatórios mensais', em que se constatou o atendimento às normas pertinentes, havendo resultados considerados satisfatórios". Afirmaram que "o Dnit não procedeu nenhum estudo adicional" (peça 11, p. 50-51) .
Mesmo depois da reiteração do pedido e do alerta de que a sonegac¿a¿o de documentos e informações ao Tribunal poderia resultar em aplicação de sanção administrativa, por meio do Ofício 04-214/2011-Equipe de Auditoria (peça 11, p. 59-60) , a resposta emitida foi exatamente a mesma (peça 11, p. 55) .
Quanto ao conteúdo dos ofícios de requisição encaminhados, de fato, eles não fazem menção, expressamente, aos citados estudos. A solicitação foi feita de forma mais genérica, nos seguintes termos: laudos de análise da situação do pavimento da BR-230/PB - segmento: João Pessoa - Campina Grande, emitidos com base em ensaios de LVC, IRI e Deflexão. Contudo, justamente por ser mais genérica, a solicitação englobaria sim o levantamento deflectométrico realizado pelo DNIT em 2009, o estudo de pavimento realizado pelo DER/PB e os estudos do CREMA - 2ª Etapa, cuja entrega deveria ter sido feita naquela ocasião.
Esses temas já haviam sido amplamente debatidos no relatório que embasou o Acórdão 860/2017-TCU-Plenário, cujas análises adotei como razões de decidir. Daquele relatório, transcrevo o seguinte trecho:
Suposta deficiência na delimitação do objeto das diligências promovidas pela Unidade Técnica
10. 	Por outra vertente, os recorrentes concentram suas tentativas de reforma do acórdão objurgado ancorados na imprecisa delimitação do objeto das diligências promovida pela Unidade Técnica via Ofícios 02-214/2011 e 04-214/2011, que requisitaram informações genéricas sobre "laudos de análise da situação do pavimento da BR - 230/PB - segmento: João Pessoa - Campina Grande, emitidos com base em ensaios de LVC, IRI e Deflexão (os mais recentes possíveis) , e não fizeram referência específica aos projetos do CREMA 2ª etapa - Contratos 22/2009 e 23/2009, consoante constava do Ofício 05-214/2011, encaminhado ao Dnit/Sede (peça 175, p. 6-8) . 
Análise
10.1. 	Inicialmente, para melhor compreensão das condutas relacionados a essa irregularidade, faz-se necessário descortino da série histórica dos fatos como ocorreram.
10.2. 	A equipe de auditoria, por meio do Ofi¿cio 01-214/2011- Equipe de Auditoria (pec¿a 11, p. 57-58) , solicitou ao DER/PB que disponibilizasse "laudos de ana¿lise da situac¿a¿o do pavimento da BR-230/PB, segmento João Pessoa - Campina Grande, emitidos com base em ensaios de LVC, IRI e Deflexo¿es (os mais recentes disponíveis) ".
10.3. 	Em resposta, o DER/PB, pelo Ofício 295/2011, assinado pelo Diretor Superintendente, Sr. Carlos Pereira de Carvalho e Silva (peça 11, p. 56) , informou que tais laudos estariam sob a posse do Dnit, órgão responsável pela conservação e manutenção do segmento rodoviário em causa.
10.4. 	Ato contínuo, nova comunicação foi encaminhada, via Ofi¿cio 02-214/2011-Equipe de Auditoria (pec¿a 11, p. 59) , solicitando os referidos laudos de ana¿lise do pavimento a¿ Superintende¿ncia do Dnit na Parai¿ba.
10.5. 	O Superintendente Regional do Dnit/PB, Gustavo Adolfo Andrade de Sa¿, respondeu, por intermédio do Ofi¿cio 242/2011/SR-PB (pec¿a 11, p. 50-51) , que o controle de qualidade das obras tinha ficado totalmente a cargo do DER/PB e que o Dnit na¿o procedera a nenhum estudo adicional. 
10.6. 	A equipe de auditoria reiterou o pedido de informações por meio do Ofi¿cio 04-214/2011-Equipe de Auditoria (pec¿a 11, p. 60) , solicitando ao Dnit/PB que ratificasse as informac¿o¿es prestadas pelo Ofi¿cio 242/2011/SR-PB acerca da existe¿ncia ou na¿o de laudos de ana¿lise do pavimento do trecho rodovia¿rio sob fiscalizac¿a¿o, alertando que a sonegac¿a¿o de documentos e informac¿o¿es ao Tribunal poderia resultar em aplicac¿a¿o de sanção administrativa.
10.7. 	Nessa oportunidade, Luiz Clark Soares Maia, na qualidade de Superintendente Regional Substituto, ratificou, por meio do Ofi¿cio 245/2011/SR-PB, a resposta dada anteriormente.
10.8. 	Vale lembrar que o Diretor de Obras da DER/PB, via Ofi¿cio 01- DRO (pec¿a 11, p. 2) , encaminhou a¿ equipe de auditoria levantamento deflectome¿trico realizado pelo Dnit em 2009, apo¿s a conclusa¿o do Lote 2. 
10.9. 	Também é digno de relevo o registro feito nos autos do TC Processo 016.862/2008-3, relativo a¿ fiscalizac¿a¿o anterior realizada no mesmo empreendimento, em que se verifica a ciência, tanto pelo Dnit/PB, quanto pelo DER/PB, do estudo de pavimento no trecho objeto destes autos, realizado pela autarquia estadual em outubro de 2007. Naquela ocasião, a ana¿lise do referido estudo foi assinada por Luiz Clark Soares Maia, que, em resposta ao Ofi¿cio 04-214-Equipe de Auditoria, ratificou a inexiste¿ncia de laudos de ana¿lise do pavimento do trecho rodovia¿rio em tela.
10.10. 	Ademais, não se pode olvidar que o engenheiro Luiz Clark Soares Maia foi designado formalmente, pela Portaria 18 - Dnit/PB, de 27/03/2009, fiscal do Contrato PP - Processo 000023/2009-00, firmado com a empresa Projemax Engenharia e Consultoria Ltda., tendo por objeto a elaboração de projeto básico e executivo de engenharia para as obras de restauração da rodovia BR - 230/PB, CREMA - 2ª etapa, no trecho entre os Km 41,4 e 84,2.
10.11. 	Ora, não se afigura razoável que o fiscal de um contrato destinado à elaboração de projetos básico e executivo de engenharia para as obras de restauração de uma rodovia não tenha acesso aos estudos e levantamentos realizados pela empresa contratada para essa finalidade. Mesmo para um leigo, não é difícil supor que, para a elaboração desses projetos, a empresa contratada deveria fazer um levantamento das condições do pavimento a ser restaurado, e, por óbvio, caberia ao fiscal do contrato tomar conhecimento dos resultados desses trabalhos. De igual modo, competia ao Superintendente do Dnit/PB também tomar conhecimento dos resultados da realização desses estudos, pois cabia à Superintendência Regional por ele chefiada fiscalizar a execução desse contrato.
10.12. 	Não lhes socorre a alegação de que o objeto do pedido de informações foi formulado de forma incompleta ou deficiente pela equipe de auditoria, pois de forma clara foram solicitados "laudos de ana¿lise da situac¿a¿o do pavimento da BR-230/PB, segmento Joa¿o Pessoa - Campina Grande, emitidos com base em ensaios de LVC, IRI e Deflexo¿es (os mais recentes disponi¿veis) ".
10.13. 	Ora, difícil crer que os estudos realizados pela empresa Projemax Engenharia e Consultoria Ltda., para elaboração dos projetos básico e executivo de restauração dos trechos da rodovia auditada não constituíam à época uma análise recente da situação do pavimento dessa rodovia que se pretendia restaurar. E mais improvável ainda que o fiscal do contrato firmado para elaboração desses projetos ou o Superintendente do Dnit/PB não tiveram acesso a esses estudos.
 (...) 
10.16. 	Assim, o fato de não terem sido solicitadas especificamente as informações relativas à elaboração dos projetos básico e executivo de engenharia para as obras de restauração da rodovia BR - 230/PB, CREMA - 2ª etapa, no trecho entre os Km 41,4 e 84,2, conforme consta de forma específica no Ofício 05-214, de 03/06/2011, não exime a responsabilidade dos recorrentes, os quais possuíam desde 2007 conhecimento de outros estudos relativos à demanda apresentada pela equipe de auditoria.
Consoante esclarecido naquela oportunidade, o Dnit/PB e o DER/PB tinham ciência da existência do estudo de pavimento solicitado pela equipe de auditoria. Sua análise, inclusive, foi assinada pelo agora embargante Luiz Clark Soares Maia, que, além disso, foi designado formalmente, pela Portaria 18 - Dnit/PB, de 27/3/2009, fiscal do Contrato PP - Processo 000023/2009-00. O ajuste, firmado com a empresa Projemax Engenharia e Consultoria Ltda., tinha por objeto a elaboração de projeto básico e executivo de engenharia para as obras de restauração da rodovia BR - 230/PB, CREMA - 2ª etapa, no trecho entre os km 41,4 e 84,2. Assim, sendo ele o fiscal de um contrato destinado à elaboração de projetos básico e executivo de engenharia para as obras de restauração de uma rodovia, seria pouco provável que não tivesse acesso aos estudos e levantamentos realizados pela empresa contratada para essa finalidade, como intentou demonstrar. 
Com relação ao sr. Gustavo Adolfo de Sá, Superintendente do Dnit/PB e superior do sr. Luiz Clark Soares Maia, era de se esperar que também tivesse conhecimento dos resultados da realização desses estudos, pois cabia àquela unidade regional, por ele chefiada, fiscalizar a execução desse contrato. Contudo, entendo que há contradição no acórdão embargado, no que se refere à dosimetria da pena aplicada ao Sr. Gustavo de Sá, pois os dois responsáveis receberam penalidade de valor idêntico (R$ 10.000,00) , sendo que existem atenuantes a serem considerados na conduta do Superintendente do Dnit/PB. 
De acordo com os fatos até aqui expostos, a culpabilidade do Sr. Gustavo se deve à forma negligente com que respondeu ao segundo ofício de requisição de informações da equipe de auditoria, quando deixou de informar acerca da existência do projeto de restauração. Era de se esperar, no mínimo, que se certificasse dessa informação junto aos seus subordinados, ainda que por ventura pudesse não se recordar da elaboração dos projetos solicitados. Por seu turno, identifico que o ato praticado pelo Sr. Luiz Clark apresenta agravante, visto que chegou a fiscalizar o contrato para elaboração do projeto de restauração e recebeu a derradeira notificação da equipe de auditoria que reiterava e alertava quanto à possibilidade de multa caso a informação que vinha sendo prestada pela Superintendência resultasse na obstrução dos trabalhos de fiscalização do Tribunal, o que veio a ocorrer.
Assim sendo, considero que a multa aplicada ao Sr. Gustavo deve ser reduzida para que sua conduta seja diferenciada da do Sr. Luiz Clark, nitidamente mais gravosa.
Por último, no tocante aos precedentes mencionados, elucido que por vezes, fundamentado nos contornos de cada caso concreto, o Tribunal decidiu por não aplicar sanções pecuniárias, mesmo diante do descumprimento de determinações exaradas por esta Corte de Contas. Em muitas outras decisões, porém, a exemplo dos Acórdão 29/2017-TCU-Plenário, 991/2015-TCU-2ª Câmara e 859/2006-TCU-Plenário, as multas foram aplicadas. Nesse sentido, a alegação de precedentes em sentido contrário ao julgado não é suficiente para justificar que seja retificada a decisão anterior, devendo ser analisadas as condições específicas de cada processo.
Por tais razões, considero as alegações trazidas pelos embargantes Inácio Bento de Morais Júnior e Luiz Clark Soares Maia insuficientes para alterar o mérito do julgado anterior. As linhas argumentativas evidenciam o inconformismo dos responsáveis com aquela deliberação e sua intenção de rediscutir o mérito do julgado, o que não se coaduna com a via estreita dos embargos declaratórios. Por esses motivos, posiciono-me por conhecer dos embargos de declaração, para, no mérito, rejeitá-los. Por outro, quanto ao Sr. Gustavo Adolfo de Sá propugno pelo acolhimento parcial do recurso, de modo a reduzir o valor da multa que lhe foi aplicada e manter inalteradas as demais disposições do acórdão aguerrido.
	Diante do exposto, VOTO para que seja adotada a minuta de deliberação que ora trago ao exame deste Colegiado.
TCU, Sala das Sessões Ministro Luciano Brandão Alves de Souza, em 10 de julho de 2019.
AUGUSTO SHERMAN CAVALCANTI
Ministro-Substituto